【裁判字號】    98,訴,3011
【裁判日期】    981126
【裁判案由】    偽造文書
【裁判全文】
臺灣臺中地方法院刑事判決              98年度訴字第3011號
公  訴  人  臺灣臺中地方法院檢察署檢察官
被      告  乙○○
選任辯護人  蕭隆泉律師
上列被告因偽造文書案件，經檢察官提起公訴（98年度偵續字第
42號），本院判決如下：
    主    文
乙○○共同犯行使偽造私文書罪，處有期徒刑參月，如易科罰金
，以新臺幣壹仟元折算壹日，未扣案偽造之銷售契約書上偽造之
「甲○○」署押貳枚（簽名壹枚、捺印壹枚）均沒收。緩刑貳年
，並應於本判決確定後貳個月內向被害人甲○○支付新臺幣肆萬
元。
    犯    罪    事    實
一、乙○○原係永安不動產國際有限公司（下稱永安公司）之經
    紀營業員，於民國96年9月15日，受甲○○之委託，代甲○
    ○銷售門牌號碼為台中市西屯區○○○街23號3樓之6建物（
    下稱上開建物），銷售日期係自96年9月15日起至96年9月30
    日止，甲○○並於96年9月15日親簽委託銷售一般合約（下
    稱甲銷售合約）1紙交予乙○○。詎乙○○因恐上開甲銷售
    合約書之委託日期過短而不利行銷，遂與姓名年籍不詳之成
    年人，共同基於行使偽造文書之犯意聯絡，於96年9月15日
    後某日，未得甲○○同意，由乙○○先以上開甲銷售合約書
    為部分藍本，而擅自親筆另謄寫委託銷售契約（下稱乙銷售
    合約）1紙，其中委託銷售期間改為自96年9月15日至96年12
    月14日止，另不詳姓名年籍之成年人則在委託書上偽簽「甲
    ○○」簽名、捺印及地址用以表示甲○○同意於上開期間，
    委託乙○○銷售上開建物用意之私文書，足以生損害於甲○
    ○對於所有房屋之管理權及上開建物管理人員對於管制大樓
    住戶房屋進、出人員之正確性。乙○○並於96年9月15日至
    12月14日間，帶領客戶前往上開建物看屋時，向上開不動產
    之管理公司人員張文兆或楊佩珊提示上開乙委託銷售合約而
    行使之。
二、案經甲○○訴由臺中市警察局第六分局報告臺灣臺中地方法
    院檢察署檢察官偵查起訴。
    理    由
壹、證據能力部分：
一、被告以外之人於審判外之言詞或書面陳述，除法律有規定者
    外，不得作為證據。被告以外之人於檢察事務官、司法警察
    官或司法警察調查中所為之陳述，與審判中不符時，其先前
    之陳述具有較可信之特別情況，且為證明犯罪事實存否所必
    要者，得為證據。刑事訴訟法第159條第1項、第159之2分別
    定有明文。本件告訴人即證人甲○○於警訊中所為之供述，
    屬審判外之言詞陳述，被告及其辯護人不同意列為證據，且
    甲○○未曾經檢察官或被告於審判中聲請詰問，故其警詢中
    之供述，並無刑事訴訟法第159條之2情事，而無證據能力，
    不得為本案證據。
二、次按被告以外之人於審判外之陳述，雖不符刑事訴訟法第15
    9條之1至第159條之4之規定，而經當事人於審判程序同意作
    為證據，法院審酌該言詞陳述或書面陳述作成時之情況，認
    為適當者，亦得為證據。當事人、代理人或辯護人於法院調
    查證據時，知有第159條第1項不得為證據之情形，而未於言
    詞辯論終結前聲明異議者，視為有前項之同意。」，刑事訴
    訟法第159條之5定有明文。查本件檢察官所舉所有書面及言
    詞陳述之證據能力，除前述一部分經排除者外，餘經本院於
    準備程序時提示被告及其辯護人均表示同意列為證據，且迄
    言詞辯論終結前亦未聲明異議，本院審酌該等供述證據之取
    得過程並無瑕疵，與本案待證事實間復具有相當之關聯性，
    以之為本案證據尚無不當，自得採為證據，先予敘明。
貳、認定犯罪事實所憑之證據及理由：
一、訊據被告乙○○固不否認曾為永安公司之經紀營業員，於96
    年9月15日，受甲○○之委託，代甲○○銷售上開建物，銷
    售日期係自96年9月15日起至96年9月30日止，甲○○並於96
    年9月15日親簽甲銷售合約1紙交予被告。96年9月30日前之
    某日，被告並在永安公司內，未得甲○○同意，以上開甲銷
    售合約書為部分藍本，而擅自另謄寫乙銷售合約，其中委託
    銷售期間寫為自96年9月15日至96年12月14日止，嗣並由不
    詳年籍姓名之人，簽寫「甲○○」簽名，再提出於上開建物
    所在之管理室行使等情。然矢口否認有行使偽造文書犯行，
    並辯稱：乙銷售合約所載銷售日期不符，係誤繕所致，而被
    告並未偽造乙銷售合約上甲○○之簽名，又被告僅於告訴人
    甲○○簽定甲銷售合約後二日左右，帶過一名客戶前往看屋
    ，該客戶並無購屋意願，此外並無其他客戶，因此並無延長
    契約之必要，故被告並無偽造文書之犯意，更無生損害於公
    眾或他人云云。
二、然本院查：
（一）證人即告訴人甲○○於偵查中陸續指稱：
    １、關於告訴人確實曾委託被告任職之永安公司於96年9月
        15日至同年月30日間銷售房屋，並由告訴人簽立甲銷售
        合約部分，甲○○證稱：
      (1)「我原先是委託乙○○任職的永安不動產來銷售我的不
        動產，時間是96年9月15日至9月30日」（97年度偵字第
        5023號卷第5頁）。
      (2)「我曾委託乙○○銷售台中市○○○街23號3樓之6不動
        產，有第一份的委託書，是我親自簽的，只有10幾天而
        已」（98年度偵續字第42號卷第12頁）。
      (3)「會委託短期，是因為乙○○說有一個客戶，說有興趣
        ，本來我不想賣，就只限這個客戶，這個時間。委託書
        是乙○○拿給我簽，我當時有告訴乙○○只限於9月30
        日，委託書明確寫日期」（98年度偵續字第42號卷第12
        頁）。
      (4)「提示之銷售時間96年9月15日至96年9月30日之委託書
        （即甲銷售合約）確實是我親簽的」（98年度偵續字第
        42號卷第12頁）。
    ２、而乙銷售合約係經偽造，並非甲○○所簽立一節，亦經
        其證稱：
      (1)「文件上（指乙銷售合約）甲○○的字跡不是我填寫的
        ，我也沒有授權」（97年度偵字第5023號卷第9頁）。
      (2)「我是去派出所報案當天，在管理室發現有第二張委託
        書，他是存放在管理室的資料夾中。管理員說是永安不
        動產帶看屋的人，交給管理員的」（98年度偵續字第
        42號卷第13頁）。
      (3)「提示之偽造委託書是我報案那天，在管理室取得。我
        取得時是影本，仲介帶看時，會拿原本給櫃檯看，櫃檯
        會留影本留存。影本影印過程我不在場，但是樓管公司
        會請由仲介提供影本留存」（98年度偵字第13386號卷
        第4頁）。
      (4)「第一份的委託書（指甲銷售合約）是我簽的，只簽15
        天而已。第二份（指乙銷售合約）和第一份不同只是差
        別在日期和我的簽名，其他的字跡、內容都一樣（98年
        度偵字第13386號卷第5頁）。
    ３、依據上開告訴人甲○○之指訴，甲○○確實曾委託永安
        公司代售上開建物，而委託代售之期限為96年9月15日
        至96年9月30日，告訴人並因此而簽立甲銷售合約。至
        於乙銷售合約係告訴人於事後在上開建物之管理室發覺
        ，並非告訴人所簽立。而上開告訴人之指訴，核與證人
        張文兆於偵訊中所述相符（98偵續字第42號卷第17頁至
        第18頁），並與被告於本院審理時所自承：確實曾受告
        訴人委託銷售房屋，期間為96年9月15日至96年9月30日
        ，並由告訴人簽立甲銷售合約，而另一份乙銷售合約之
        上半部為其所寫，並曾將乙銷售合約交給管理室等情相
        符，足認告訴人指訴，其在管理室發現之乙銷售合約係
        屬偽造等事實，應屬實在。
（二）又經本院於審理中當庭以重疊比對法、特徵比對法，勘驗
      乙銷售契約書結果發現（本院卷第30頁）：
  １、乙銷售契約書中二處「所有權人」欄內，均書寫「甲○○
      」三字。與下方契約書簽名欄內之「甲○○」署押相比，
      有下列不同：
      (1)「所有權人」欄內，「文」字首筆「點」與第二筆「橫
        」，均為相連，第二筆「橫」與第三筆「左下捺」亦未
        相連。而下方契約書簽名欄內之「文」字，第一、二、
        三筆，皆可見相連筆勢。
      (2)「所有權人」欄內，「建」字末筆「」尾均帶反勾，而
        下方契約書簽名欄內之「建」字則無此特徵。
  ２、乙銷售契約書中上方二處「縣市」欄內均載「臺中」二字
      ，路街欄內亦有「中」字，三處「中」字之「口」部分，
      均呈左大右尖小，略書為三角形。下方地址欄內之「中」
      字「口」部分為一筆寫成，略呈Ｓ型。
  ３、乙銷售契約書中上方「面積平方公尺」欄記載「1453.61
      」；另中央「合計持分」欄記載「174.96」；第三條委託
      銷售期間欄亦書有「14」日，三處之「4」字上端均未開
      口而呈金字塔型。下方地址欄內之「4」字，其上端未閉
      合而開口，與上述三處「4」字之筆勢均不同。
  ４、乙銷售契約書中上方「面積平方公尺」欄記載「1453.61
      」；另中央「合計持分」欄右側書「52.92」字，其中二
      字「5」之書寫方式，筆勢中彎曲部分，與下方地址欄書
      寫之二字「5 」，彎曲之角度、位置，均有明顯不同。
  ５、結論：乙銷售契約書中，下方「甲○○」簽名及「台中市
      ○○路○段456-5號」關於地址之書寫記載，其筆跡與文
      件其他書寫部分並不相符。是被告所辯，關於乙銷售合約
      書上方資料係其所書寫，而下方甲○○簽名及住址部分，
      並非其所填載一節，應屬可採。
（三）又被告雖辯稱，乙銷售期約之日期記載係屬誤繕，沒有偽
      造文書之犯意云云，然查：
  １、證人丙○○於偵查中即證稱：「乙○○在分局作筆錄時，
      有跟我講，說為了管理室方便。乙○○說，原本甲○○委
      託時間短，為了方便賣周先生的房子，所以他應該又做了
      一份新的延長的，我不知道是COPY或是寫的」（98年度偵
      字第13386號卷第5頁）、「乙○○上述是在去分局的路上
      ，我們聊的。我們一起開車過去，他說為了賣房子方便，
      也是為了周先生好。我只知道時間改長，我沒有看到內容
      。乙○○說這段話時，沒有其他人在場，就我們二人」（
      98年度偵字第13386號卷第5至6頁）、「乙○○確實有提
      到說，他將甲○○委託期間拉長，我印象中是15天，他延
      長多久我不知道。乙○○有親口說委託時間比較短，若是
      委託期快到了，有人要看房子，仲介就不能帶看了，為了
      方便所以延長，他沒有惡意」（98年度偵字第13386號卷
      第6頁）、「乙○○確實有在前往分局作筆錄，有向我坦
      承說，有將甲○○的委託書，由15天加以延長。電話中也
      講過」（98年度偵字第13386號卷第6頁）等詞，一再強調
      被告確實曾經在前往製作警訊筆錄的途中，向其說明本件
      的因由。而丙○○於本院審理中，以證人身分具結後，仍
      堅持證稱：「因我跟游小姐一起開車時，要去第六分局時
      我有問過被告，為什麼這件事情會發生訴訟的問題？她親
      口跟我說是為了周先生好而使行銷方便，把日期延長。是
      她改的，是為了行銷方便，她確實有跟我說過」（本院卷
      第31頁背面）。已明白說明，被告明知告訴人委託期間只
      有15日，卻因為欲圖行銷方便，而故意將乙銷售合約之期
      限改成3個月。且被告於本院審理中亦自稱：「（檢察官
      問：既然有簽立合約，為何再簽乙銷售合約書？）被告答
      ：因為管理室他們不接受影本，公司又要存查，周先生確
      實有委託我們。因甲銷售合約書公司要存查，所以我又做
      了一份乙銷售合約書」（本院卷第35頁背面）、「（檢察
      官問：告訴人有特別要求委託兩個星期的時間，有特別跟
      你說嗎？）被告答：是的」（本院卷第36頁）、「（法官
      問：你在寫乙銷售合約書上面資料是從何處來？）被告答
      ：抄甲銷售合約書上面，主要是比對房屋資料」、「法官
      問：你在寫乙銷售合約書時，甲銷售合約書在你手上？）
      被告答：是的」（本院卷第38頁背面至第39頁）。據此，
      顯然被告在繕寫乙銷售合約時，係對照甲銷售合約而來，
      其書寫當時已明知告訴人委託銷售期限僅15日，卻因圖銷
      售方便，仍蓄意將乙銷售合約記載之期限，延長為3個月
      ，其故意偽造不實內容之動機與意圖，灼然可見。
  ２、又被告於本院審理中，曾稱：「（檢察官問：填寫完乙合
      約書總是要簽名，填寫完如何處理簽名部份？填寫完日期
      之後，合約書上還是空白？）被告答：是的，我寫完日期
      後合約書上簽名還是空白。但我寫到日期時，我就出門了
      。我放在桌上就出門，我回來時，已經有甲○○的簽名了
      ，我就寫上乙○○後，我就將乙銷售合約書原本交給管理
      委員會」（本院卷第36頁），「（檢察官問：填寫乙銷售
      合約書，填寫完空白沒有簽名的合約書不請別人簽名打算
      如何處理？）被告答：是因為要方便帶客戶看房屋」、「
      （檢察官問：管理員如果看到合約書上面沒有當事人之簽
      名是否會讓其看屋？）被告答：不會」、「（檢察官問：
      那沒有簽名你如何帶看房子？）被告答：簽名的部分我寫
      的當時真的沒有想法。只是為了帶看客戶看房子。我是有
      在想是否請周先生再簽完後再交給周先生，字跡真的不是
      我簽的」（本院卷第36頁），表明自己只是單純填載乙銷
      售合約上方資料部分，並未參與合約下方告訴人簽名部分
      。然而對於自己完成乙銷售合約後，放置在自己桌上的合
      約書，在自己出門之後返回時，合約書上卻忽然出現的告
      訴人簽名及資料，這種重要而突然的情形，被告竟答稱：
      「（檢察官問：回來後看到簽名後有無再跟告訴人聯絡？
      ）被告答：沒有」、「檢察官問：有無任何的接觸？）被
      告答：沒有」、「（法官問：你出去回來後，上面就出現
      告訴人的簽名住址等資料，你有無跟告訴人聯絡，你說沒
      有，你當時有無問店裡面的人為何會出現這些簽名資料？
      ）被告答：我的確沒有問他們」（本院卷第36頁背面、第
      37頁背面）。被告既已明白，合約書上如果沒有當事人簽
      名，管理室並不會接受，所以自己製作的乙銷售合約書尚
      未完成，然而當其出門後返回之際，放置在自己桌上的乙
      銷售合約，會忽然出現告訴人簽名完成一事，竟絲毫未曾
      追問過任何人，此顯然與常情事理相違背，被告關於此部
      分之供述，顯係推託卸責之詞，毫無可採。而乙銷售合約
      上告訴人之簽名部分，經本院勘驗結果，與被告之筆跡雖
      不相符，然被告仍出此超乎常理之供述，顯然是欲圖掩蓋
      另一共犯之身分，不願使法院查明究竟是何人偽造告訴人
      之署押部分，而與被告共同完成該偽造之乙銷售合約。由
      此，更可證明，被告明知該乙銷售合約有問題，不敢拿給
      告訴人親自簽名，也不敢聯絡告訴人，而逕自在完成之後
      ，隨即交給上開建物之管理室以行使之。其所稱：誤繕日
      期、無偽造文書犯意云云，顯均無可採。
（四）另所謂「足生損害於公眾或他人」，並不以文書內容所載
      之經濟價值為準，亦不以確有損害事實之發生為構成要件
      ，故如於物之所有人使用、收益、處分權有所侵害或有損
      害之虞者，仍不能不認為已成立本罪，縱或事後已填補損
      害，亦無解於犯罪之成立，最高法院92年度臺上字第1594
      號、93年度臺上字第2258號判決意旨可資參照。本件不動
      產「委託銷售一般合約」之用途，係由被告提供予大樓管
      理室，作為其帶領欲購屋客戶看屋之憑據。申言之，該合
      約係作為告訴人授權之依據，被告於取得合約之授權後，
      持合約書向大樓管理室管理人員行使，經管理人員審核無
      誤後，即以告訴人留存於管理室之鑰匙，開啟告訴人所有
      建物之大門，讓被告得以偕同欲購屋者自由進入看屋，是
      被告偽造乙銷售合約，顯然足以生損害於告訴人所有房屋
      之管理權及上開建物管理人員對於管制大樓、住戶房屋進
      入人員之正確性，是被告所辯，未生損害云云，顯不足採
      。此外復有告訴人親筆簽名之甲銷售合約影本，及被告所
      偽造之乙銷售合約影本各1紙附卷可稽（警卷第5頁、第6
      頁），縱上事證，被告共同行使偽造私文書之犯行，應足
      認定。
三、核被告乙○○所為，係犯刑法第216條、第210條之行使偽造
    私文書罪。被告與偽造乙銷售合約中「甲○○」署押、捺印
    及地址資料之不詳姓名年籍之人間，就為行使之用而偽造之
    行為有犯意聯絡及行為分擔，均為共同正犯。又偽造「甲○
    ○」署押部分，係其偽造私文書之部分行為，偽造私文書後
    復持以行使，偽造之低度行為應為行使之高度行為所吸收，
    均不另論罪。本院審酌被告前無任何犯罪紀錄，素行尚屬良
    好，其具大學畢業學歷，智識程度優於常人，其為牟一時之
    便利，偽造銷售合約，犯罪動機尚屬單純，告訴人雖因此產
    生財產風險，然幸未發生具體損失，暨犯罪後僅坦承部分行
    為企圖隱瞞案情，復未與告訴人和解求得告訴人原諒，犯後
    態度並未完全良善等一切情狀，量處如主文所示之刑，並諭
    知易科罰金之折算標準。又被告前無犯罪紀錄，此有臺灣高
    等法院被告前案紀錄表1份在卷可稽，其目前已未再從事銷
    售房屋之職業，而經此偵審程序，應已深知警惕，要無再犯
    之虞，本院認所宣告之刑，以暫不執行為適當，併予宣告緩
    刑2年，以啟自新。而按緩刑宣告，得斟酌情形，命犯罪行
    為人向被害人支付相當數額之財產或非財產上之損害賠償，
    刑法第74條第2項第3款定有明定。被告雖因金額差距，尚未
    與告訴人達成和解，然被告如能賠償被害人之損失，應可確
    實收緩刑之功效，爰依前揭規定，併諭知被告應於本判決確
    定後二個月內告訴人支付損害賠償4萬元。倘被告未遵循本
    院諭知之緩刑期間負擔而情節重大者，檢察官得依刑事訴訟
    法第476條及刑法第75條之1第1項第4款之規定，聲請撤銷本
    案緩刑之宣告，併予敘明。末按被告偽造之乙銷售合約，雖
    未扣案，但不能證明已滅失，而該份偽造之合約已為被告所
    交付行使，非屬被告或其共犯所有之物，僅就其上偽造之「
    甲○○」署押2枚（簽名1枚、捺印1枚），依刑法第219條規
    定宣告沒收。
據上論斷，應依刑事訴訟法第299條第1項前段，刑法第28條、第
216 條、第210條、第219條、第41條第1項前段、第74條第1項第
1款、第2項第3款，判決如主文。
中    華    民    國    98    年    11    月    26    日
                  刑事第八庭    審判長法  官  許金樹
                                      法  官  洪俊誠
                                      法  官  劉國賓
以上正本證明與原本無異。
如不服本判決應於收受判決後10日內向本院提出上訴書狀，並應
敘述具體理由；其未敘述上訴理由者，應於上訴期間屆滿後20日
內向本院補提理由書（均須按他造當事人之人數附繕本）「切勿
逕送上級法院」。
                                      書記官  張隆成
中    華    民    國    98    年    11    月    26    日
附錄論罪科刑法條
中華民國刑法第210條
（偽造變造私文書罪）
偽造、變造私文書，足以生損害於公眾或他人者，處 5 年以下
有期徒刑。
中華民國刑法第216條
（行使偽造變造或登載不實之文書罪）
行使第 210 條至第 215 條之文書者，依偽造、變造文書或登載
不實事項或使登載不實事項之規定處斷。


司法院資訊處製作；財團法人民間司法改革基金會備份。
